臺灣彰化地方法院民事判決　100年度訴字第294號
原　　　告　蔡國源
訴訟代理人　黃茂松律師
被　　　告　陳素勤
訴訟代理人　林春榮律師
上列當事人間第三人異議之訴事件，本院於民國100年5月27日言
詞辯論終結，茲判決如下：
    主  文
原告之訴駁回。
訴訟費用由原告負擔。
    事  實
一、原告起訴主張：
 1.本院99年度司執字第8621號清償債務強制執行事件，債權人
   元大國際資產管理股份有限公司對訴外人即債務人白文振所
   有坐落彰化縣花壇鄉○○段78地號、地目田、面積314.26平
   方公尺土地執行拍賣，經拍定人即被告得標買受，被告已繳
   足全部價金取得權利移轉證明書，並聲請強制執行點交。本
   院民事執行處因而通知原告於100年4月11日上午10時20分赴
   現場執行點交該土地。
 2.查上開拍賣之土地原為債務人白文振所有，債務人白文振於
   92年10月25日將之出租予原告，有土地租賃契約書乙份可證
   。之後，原告依該土地租賃契約書第五條之約定，在上開土
   地基地上搭建未保存登記建物即坐落門牌彰化縣花壇鄉○○
   村○○街410巷1號鐵皮屋壹棟，是以，該鐵皮屋之所有權為
   原告所有。
 3.按第三人就執行標的物有足以排除強制執行之權利者，得於
   強制執行程序終結前，向執行法院對債權人提起異議之訴。
   如債務人亦否認其權利時，並得以債務人為被告。強制執行
   法第十五條定有明文。本件上開未保存登記鐵皮屋建物，為
   原告於93年1月間所出資興建，工程承攬人李國卿。該鐵皮屋
   確非債務人白文振所有，被告向本院遞入民事聲請強制點交
   狀，對原告所有之鐵皮屋聲請強制點交，顯有錯誤，本院民
   事執行處對上開鐵皮屋之點交行為應予撤銷，爰依強制執行
   法第十五條之規定，提起本件第三人異議之訴。
 4.爰聲明求為判決：本院99年度司執字第8621號清償債務強制
   執行事件，對原告所有坐落門牌彰化縣花壇鄉○○村○○街
   410巷1號未保存登記建物鐵皮屋所為之強制執行點交程序，
   應予撤銷。訴訟費用由被告負擔。〈原告另依民事訴訟法第
   二百四十七條第一項規定提起確認之訴部分，已據撤回〉
二、原告對被告答辯之陳述：
 1.按實施查封後，債務人就查封物所為移轉、設定、負擔或其
   他有礙執行效果之行為，對債權人不生效力，固為強制執行
   法第五十一條第二項所明定，並為不動產之強制執行所準用
   。但此項規定，僅在限制債務人就該查封之財產為處分，以
   保障執行債權人之查封利益及貫徹執行之效力，故規定債務
   人違反查封效力之行為時，對債權人不生效力，係相對無效
   ，而非絕對無效。最高法院72年度台上字第2642號判例意旨
   參照。亦即僅債權人得主張對其不生效力，以排除該處分行
   為之效力，如債權人未主張該處分行為對其不生效力，其行
   為仍屬有效，即所謂相對效力。經查：本件債務人白文振出
   租予原告之上開土地，固於92年4月2日即由本院以91年度執
   全字第1004號假扣押強制執行事件實施查封在案。債務人白
   文振於該土地遭查封後，復於92年10月25日將該土地出租於
   原告，惟依上開規定及說明，債務人白文振之出租行為，僅
   債權人彰化商業銀行彰化分行得主張對其不生效力，而債權
   人彰化商業銀行彰化分行至今未主張該出租行為對其不生效
   力，即非得認債務人白文振與原告蔡國源間上揭租賃契約為
   絕對無效！蓋債務人白文振將該土地出租予原告，本尚可固
   定收取租金，若再將該租金作為清償債務人白文振所積欠債
   權人彰化商業銀行彰化分行債務之用，乃可發揮該不動產之
   效益，應認債務人白文振出租該土地之行為尚無礙於執行之
   效果。
 2.本院99年度司執字第8621號清償債務強制執行事件拍賣公告
   使用情形欄雖載明：假扣押查封時債務人不在場，據債權人
   代理人稱該土地為空地，債務人嗣後於民國93年1月1日將土
   地出租予第三人蔡國源，並由其於土地上建造平房，上開出
   租及建造行為均違反查封效力，第三人蔡國源應自行將平房
   拆除，拍定後點交；但如有其他依法不能點交之情事，本院
   得不點交等語。然查：按強制執行法第十五條，所謂就執行
   標的物有足以排除強制執行之權利者，係指對於執行標的物
   有所有權、典權、留置權、質權存在情形之一者而言。此有
   最高法院44年台上字第721號及68年台上字第3190號判例要旨
   足參。原告就系爭建物有所有權，依法有不能點交之情事，
   因此，原告自有排除本件強制執行點交程序之權利。
三、被告答辯略以：
 1.被告係參與本院99年度司執字第8621號清償債務事件之拍賣
   ，並已繳納所有價金3,838, 899元，由本院核發權利移轉證
   書而由被告取得彰化縣花壇鄉○○段78號土地之所有權，此
   為兩造所不爭。
 2.本院民事執行處在強制執行時，在拍賣公告土地使用情形欄
   內記載「假扣押查封時債務人不在場，據債權人代理人稱該
   土地為空地，債務人嗣後於民國93年1月1日將土地出租予第
   三人蔡國源，並由其於土地上建造平房，上開出租及建造行
   為均違反查封效力，第三人蔡國源應自行將平房拆除，拍定
   後點交；但如有其他依法不能點交之情事，本院得不點交」
   ，並僅就土地進行拍賣，且由被告拍定，故被告並未曾爭執
   原告對該建物之所有權，原告聲明第1項竟提起確認之訴，顯
   無即受確認判決之法律上利益。
 3.按債務人應交出之不動產，現為債務人占有或於查封後為第
   三人占有者，執行法院應解除其占有，點交於買受人或承受
   人；如有拒絕交出或其他情事時，得請警察協助，強制執行
   法第99條第1項定有明文。查彰化縣花壇鄉○○段78號土地，
   原為債務人白文振所有，前經彰化商業銀行股份有限公司彰
   化分行依本院91年度裁全字第2446號假扣押裁定聲請執行，
   並於92年4月2日上午9時35分依91年度執全字第1004號案完成
   假扣押之執行，本件99年度司執字第8621號強制執行案則係
   利用假扣押執行案而執行，此經調取該執行卷查明無誤，更
   為兩造所不爭，自屬真正。而原告係於92年10月25日始與白
   文振訂立土地租賃契約而在上開土地上興建花壇鄉○○村○
   ○街410巷1號之鐵皮屋，此亦為原告所是認，故原告係於查
   封後始占有上開土地，已屬至明，執行法院依強制執行法第
   99條第1項而解除原告之占有即將系爭房屋拆除及將該土地點
   交與買受人即被告，自屬有據，原告竟訴請撤銷該執行程序
   ，洵非正當，應予駁回。至最高法院72年台上字第2642號判
   例，係就不動產應有部分經法院查封後，共有人能否訴請裁
   判分割而表示其法律見解，本件之事實則完全不同，自不得
   據該判例而認原告得不受查封之影響及得繼續占有系爭土地
   。
 4.按買賣不破租賃之規定，於未經公證之不動產租賃契約，其
   期限逾五年或未定期限者，不適用之，民法第425條第2項定
   有明文。依原告所提土地租賃契約之記載，該契約未定有期
   限，更未經公證，原告自不得以其與白文振所訂契約對抗被
   告。而被告既為上開土地之所有權人，原告未有合法之占有
   權源，則依法原告亦應拆屋還地。
 5.答辯聲明：原告之訴駁回。訴訟費用由原告負擔。〈被告提
   起反訴部分，已據撤回〉
四、兩造不爭執之事項：
 1.本院99年度司執字第8621號清償債務強制執行事件，債權人
   元大國際資產管理股份有限公司對訴外人即債務人白文振所
   有坐落彰化縣花壇鄉○○段78地號、地目田、面積314.26平
   方公尺土地執行拍賣，經拍定人即被告得標買受，被告已繳
   足全部價金取得權利移轉證明書，並聲請強制執行點交。
 2.上開拍賣之土地，前經另債權人彰化商業銀行股份有限公司
   彰化分行聲請假扣押執行，而於92年4月2日即由本院以91年
   度執全字第1004號假扣押強制執行事件實施查封在案。債務
   人白文振於該土地遭假扣押查封後，於92年10月25日將之出
   租予原告，嗣原告乃在該土地上搭建未保存登記建物即坐落
   門牌彰化縣花壇鄉○○村○○街410巷1號鐵皮屋壹棟（下稱
   系爭房屋），該鐵皮屋之所有權為原告所有。
五、兩造爭執之事項：
 1.債務人白文振於上開土地遭假扣押查封後，將該土地出租予
   原告搭建系爭房屋。此項出租行為，是否有礙於執行之效果
   ？其對債權人不生效力，是否需待債權人另行主張始不生效
   力？
 2.原告就系爭房屋有所有權，得否享有排除本件強制執行點交
   之權利？
六、本院之判斷：
 1.按實施查封後，債務人就查封物所為移轉、設定、負擔或其
   他有礙執行效果之行為，對債權人不生效力，為強制執行法
   第五十一條第二項所明定。此項規定，係在限制債務人就該
   查封之財產為處分，以保障執行債權人之查封利益及貫徹執
   行之效力；且此項債務人所為違反查封效力之行為，對債權
   人不生效力，係法律直接規定之效果，並無待於債權人另行
   主張。查本件系爭彰化縣花壇鄉○○段78號土地，原為債務
   人白文振所有，前經另案假扣押債權人彰化商業銀行股份有
   限公司彰化分行依本院91年度裁全字第2446號假扣押裁定聲
   請執行，並由本院以91年度執全字第1004號案於92年4月2日
   上午9時35分完成假扣押查封之執行，本件99年度司執字第
   8621號強制執行事件則係調該假扣押執行案查封之財產而執
   行，此經調取各該執行卷查明屬實，並為兩造所不爭。而債
   務人白文振於92年10月25日將上開土地出租予原告，及原告
   於93年1月間在該土地上興建系爭房屋，均已在上開土地遭假
   扣押查封之後，此亦為原告所是認，自屬真正。按債務人白
   文振於上開土地假扣押查封後將該土地出租予原告，並由原
   告興建系爭房屋，此項出租及建造行為，對該查封土地日後
   執行拍賣、價格、點交、應買人意願等均有重大影響，自屬
   有礙執行效果之行為。再參，本件本院99年度司執字第8621
   號強制執行事件強制執行時，其拍賣公告土地使用情形欄內
   亦記載「假扣押查封時債務人不在場，據債權人代理人稱該
   土地為空地，債務人嗣後於民國93年1月1日將土地出租予第
   三人蔡國源，並由其於土地上建造平房，上開出租及建造行
   為均違反查封效力，第三人蔡國源應自行將平房拆除，拍定
   後點交；但如有其他依法不能點交之情事，本院得不點交」
   等語。是依上開規定及說明，債務人白文振之出租行為對債
   權人自不生效力，並無待於債權人另行主張，始不生效力。
   原告謂債務人白文振之出租行為，僅債權人彰化商業銀行彰
   化分行得主張對其不生效力，而債權人彰化商業銀行彰化分
   行至今未主張該出租行為對其不生效力，即非得認債務人白
   文振與原告蔡國源間上揭租賃契約為絕對無效！蓋債務人白
   文振將該土地出租予原告，本尚可固定收取租金，若再將該
   租金作為清償債務人白文振所積欠債權人彰化商業銀行彰化
   分行債務之用，乃可發揮該不動產之效益，應認債務人白文
   振出租該土地之行為尚無礙於執行之效果云云，殊有誤解，
   容非可取。
 2.按債務人應交出之不動產，現為債務人占有或於查封後為第
   三人占有者，執行法院應解除其占有，點交於買受人或承受
   人；如有拒絕交出或其他情事時，得請警察協助，強制執行
   法第99條第1項定有明文。又按，拍賣之不動產可否點交，以
   查封時之占有狀態為準，苟查封時不動產為債務人占有，執
   行法院於拍定後即應依法嚴格執行點交，不因事後債務人將
   不動產移轉予第三人占有而受影響。又第三人於查封後始占
   用拍賣之不動產，拒絕交出者，執行法院除應嚴格執行，解
   除其占有，將不動產點交於買受人或承受人外，如遇有竊佔
   執行標的物，恐嚇投標人、得標人、偽造借據、租約或涉有
   其他罪嫌時，應即移送該管檢察官依法偵辦。債務人受點交
   後復占有該不動產者，亦同。辦理強制執行事件應行注意事
   項第57條第2、11款亦有明文規定。系爭花壇鄉○○村○○街
   410巷1號鐵皮房屋之所有權雖為原告所有，但原告係於上開
   土地於92年4月2日查封後，始與債務人白文振訂立土地租賃
   契約而在上開土地上興建，均已如前述，故原告係於查封後
   始占有上開土地，已屬至明。依上開規定及說明，其之所有
   權自無排除本件強制執行點交程序之權利。執行法院應依上
   開強制執行法等相關規定而解除原告之占有，將該土地點交
   與買受人即被告，從而，原告訴請撤銷該點交執行程序，洵
   非正當，應予駁回。
七、本件事證已明，原告聲請訊問證人李國卿，已無必要。另兩
   造其餘主張及攻、防方法，經核與判決基礎之認定及結果，
   均不生影響，不另一一論列，併予說明。
八、據上論結，本件原告之訴為無理由，依民事訴訟法第78條，
   判決如主文。
中    華    民    國   100    年    6    月    10    日
                  民事第一庭    法  官  陳滿賢
以上正本係照原本作成。
如對判決上訴，應於判決送達後20日內向本院提出上訴狀。如委
任律師提起上訴者，應一併繳納上訴審裁判費。
中    華    民    國   100    年    6     月    10    日
                                書記官  陳雪芬